行　政　法　院　判　決　　　　　　　　　　　　　八十八年度判字第二六八一號
　　原　　　告　乙○○
　　訴訟代理人　甲○○
　　被　　　告　臺北縣淡水地政事務所
右當事人間因地上權登記事件，原告不服臺灣省政府中華民國八十七年七月十八日八
七府訴二字第一五九七九五號再訴願決定，提起行政訴訟。本院判決如左︰
　　主  文
原告之訴駁回。
　　事  實
緣原告主張其父蘇添丁於台灣光復初期承租黃金豐祭祀公業所有坐落台北縣淡水鎮○
○○段樹林口小段五五地號之土地，至民國六十二年三月期滿後未再續租，即改以地
上權之意思占有為原來之使用迄今，逾二十年以上，原告遂於八十六年五月一日向被
告申請時效取得地上權登記。經被告以八十六人年五月二日北縣淡地登補字第六一八
號駁回通知書否准原告之申請。原告不服，循序提起訴願、再訴願，遞遭決定駁回，
遂提起本件行政訴訟。茲摘兩造訴辯意旨如次：
原告起訴意旨及補充理由略謂︰一、按占有他人土地以竹木為目的而使用者，為民法
第八百三十二條之地上權人，完成二十年間之時效者依民法第七百七十二條準用同法
第七百六十九條之規定，為地上權取得人，為法律賦予占有人之權利，原告自六十二
年四月起以原租賃之意思，變為以地上權之意思占有坐落台中縣淡水鎮○○○段樹林
口小段五五地號，旱面積一一、六○○平方公尺，為黃金豐所有祭祀公業，種植竹木
迄今，具備時效取得地上權登記之要件，被告有依土地登記規則第六十二條登記與原
告之義務，而無不准之權力。二、依時效取得土地登記權利。由占有權利人單獨申請
之，登記機關應為取得之登記，為土地登記規則第二十八條第七款及第六十二條所明
定，又「占有人以取得時效申請登記為地上權人時，性質上井無所謂登記義務人存在
」，此有最高法院六十八年台上字第三三○八號判例要旨可資參照。又「占有人以時
效取得土地權利登記之土地，唯問有無完成占有法定時效﹖私有公有均非所計，除土
地法第十四條所定不得私有者外，亦有時效取得之適用。」即法規、判例、解釋，對
完成占有時效人之權利保障。三、時效取得地上權登記所依據者為法律而非命令。內
政部所為「時效取得地上權登記審查要點」規定耕地不能以時效取得地上權登記，果
爾如此。全國所有土地除建地外，均為耕地，則地上權之一名詞，則應於現行法令規
章中予以刪除，內政部會同司法院大法官會議決定即可為之，內政部所為耕地不得申
請取得地上權。大法官認為尚不違憲，究依憲法何條而為﹖其是否瞭解憲法頗值懷疑
。行政機關不守法，大法官為之附和，與民主憲政背道而馳。四、綜上所陳，本案被
告以違法違憲之行政命令否定國家法律而駁回原告時效取得地上權登記之申請，顯違
常情，請判決駁回一再訴願決定及原處分等語。
被告答辯意旨略謂︰按民法第八百三十二條規定「稱地上權者，謂以在他人土地上有
建築物，或其他工作物，或竹木為目的而使用其土地之權」，依內政部七十七年八月
十七日台七十七年內地字第六二一四六四號函頒「時效取得地上權登記審查要點」第
三點第(二)款規定，占有土地屬農業發展條例第三條第十一款所稱之耕地，不得申請時
效取得地上權登記。又農業發展條例第三條第十一款規定：「耕地指農業用地中依區
域計畫法編定之農牧用地．．．」本件原告申請標的座落淡水鎮○○○段樹林口小段
五五地號係依法編定為山坡地保育區農牧用地之土地，揆諸上開法令規定，因時效取
得地上權之土地，以適於建築房屋或設置其他工作物或種植竹木者為限，本案土地依
法限作農業使用，經年種植麻竹筍，故不得申請時效取得地上權登記。另依司法院大
法官會議釋字第四○八號解釋：「．．．占有土地屬農業發展條例第三條第十一款所
稱之耕地者，性質上既不適於設定地上權，內政部於中華民國七十七年八月十七日以
台內地字第六二一四六四號函訂頒時效取得地上權登記審查要點第三點第二款規定占
有人占有上開耕地者，不得申請時效取得，地上權登記與憲法保障人民財產權之意旨
，尚無牴觸。」故被告依時效取得地上權登記審查要點第三點第二款規定所為之駁回
處分，依法並無不當，本件原告之訴為無理由，請判決駁回原告之訴等語。
　　理  由
按「土地總登記後，因主張時效完成申請地上權登記時，應提出占有土地四鄰證明或
其他足資證明開始占有至申請登記時繼續占有事實之文件。」土地登記規則第一百十
四條定有明文。復按內政部七十七年八月十七日台內地字第六二一四六四號函示時效
取得地上權登記審查要點第三點第二款規定「占有人占有土地屬農業發展條例第三條
第十一款所稱之耕地，不得申請時效取得地上權登記。」又農業發展條例第三條第十
一款明定「耕地：指農業用地中依區域計畫法編定之農牧用地，或依都市計畫法編為
農業區、保護區之田、旱地目土地，或依土地法編定之農業用地，或未依法編定而土
地登記簿所記載田、旱地目之土地。」另「民法第八百三十二條規定，稱地上權者，
謂以在他人土地上有建築物或其他工作物，或竹木為目的而使用其土地之權，故設定
地上權之土地，以適於建築房屋或設置其他工作物或種植竹林者為限。其因時效取得
地上權而請求登記者亦同。土地法第八十二條前段規定，凡編為某種使用地之土地不
得供其他用途之使用。占有土地屬農業發展條例第三條第十一款所稱之耕地者性質上
既不適於設定地上權，內政部於中華民國七十七年八月十七日以臺內地字第六二一四
六四號函訂頒時效取得地上權登記審查要點第三點第二款規定占有人占有上開耕地者
不得申請時效取得地上權登記，與憲法保障人民財產權之意旨，尚無牴觸。」亦經司
法院釋字第四○八號解釋在案。查本件原告主張其父蘇添丁於台灣光復初期承租黃金
豐祭祀公業所有坐落台北縣淡水鎮○○○段樹林口小段五五地號之土地，至六十二年
三月期滿後未再續租，即改以地上權之意思占有為原來之使用迄今，逾二十年以上，
遂於八十六年五月一日向被告申請時效取得地上權登記，案經被告審查以原告主張時
效完成占有之土地屬山坡地保育區之農牧用地，爰否准原告時效取得地上權登記之申
請。核與首揭法令規定及解釋意旨尚無不合，訴願及再訴願決定遞予維持，亦無違誤
。雖原告一再主張被告以命令排斥法律效力，違反憲法保障人民財產權之規定，並質
疑司法院釋字第四○八號解釋之效力云云。惟查人民之財產權固為憲法第十五條所保
障。然如為防止妨礙他人自由、避免緊急危難、維持社會秩序或增進公共利益所必要
者，亦得以法律限制之，亦為憲法第二十三條所明定。另司法院大法官依法審理解釋
憲法及統一解釋法令案，係依憲法第七十八條、憲法增修條文第五條第四項及司法院
組織法第三條第一項之規定，依法行使職權。本件原告主張時效完成占有之土地屬山
坡地保育區之農牧用地，性質上既不適於設定地上權，則司法院釋字第四○八號解釋
內政部前開函示與憲法保障人民財產權之意旨，尚無牴觸，要難謂有違憲之處。原告
上開主張，容有誤會，尚不足採。綜上所述，原處分於法並無不合，一再訴願決定遞
予維持，均無違誤，原告起訴意旨，核無理由，應予駁回。
據上論結，本件原告之訴為無理由，爰依行政訴訟法第二十六條後段，判決如主文。
中    華    民    國     八十八      年      六      月      十七       日
                    行 政 法 院 第 二 庭
                                審 判 長 評  事      陳  石  獅
                                         評  事      徐  樹  海
                                         評  事      彭  鳳  至
                                         評  事      黃  合  文
                                         評  事      林  茂  權
右  正  本  證  明  與  原  本  無  異
                                         法院書記官  蘇  金  全
中    華    民    國     八十八      年      六      月     二十二      日
